【裁判字號】    96,易,514
【裁判日期】    980122
【裁判案由】    詐欺
【裁判全文】
臺灣新竹地方法院刑事判決               96年度易字第514號
公  訴  人  臺灣新竹地方法院檢察署檢察官
被      告  乙○○
上列被告因詐欺案件，經檢察官提起公訴（96年度調偵字第0179
號），本院判決如下：
    主  文
乙○○無罪。
    理  由
一、公訴意旨略以：被告乙○○明知其自民國九十二年八月十四
    日起，因經濟狀況不佳已陷於週轉不靈、財務困難之境，且
    已因無資力償還債務而有退票記錄，但見告訴人甲○○（起
    訴書誤載為：周松茂）年幼無知且智慮淺薄，竟起貪念而基
    於為自己不法所有之意圖，而於九十三年二月十六日，向告
    訴人甲○○訛以償還漁市大盤商款項及會替甲○○代償房屋
    貸款為由，致告訴人甲○○因而陷於錯誤而以其所有位於新
    竹市○○路107巷33號之1住宅向台新國際商業銀行辦理房屋
    貸款並借得新臺幣（下同）三百萬元後，旋即將該筆款項交
    付予被告乙○○，惟被告乙○○取得借款後，僅繳交一、二
    期房屋貸款利息，即拒絕繳款，且避不見面，告訴人甲○○
    始知受騙，因認被告乙○○涉犯刑法第三百三十九條第一項
    之詐欺取財罪嫌等語。
二、按犯罪事實應依證據認定，無證據不得認定犯罪事實；又不
    能證明被告犯罪者，應諭知無罪之判決，刑事訴訟法第一百
    五十四條第二項、第三百零一條第一項分別定有明文。又事
    實之認定，應憑證據，如未能發現相當證據，或證據不足以
    證明，自不能以推測或擬制之方法，為裁判基礎；且認定不
    利於被告之事實須依積極證據，苟積極證據不足為不利於被
    告事實之認定時，即應為有利於被告之認定；另認定犯罪事
    實所憑之證據，雖不以直接證據為限，間接證據亦包括在內
    ，然而無論直接證據或間接證據，其為訴訟上之證明，須於
    通常一般之人均不致有所懷疑，而得確信其為真實之程度者
    ，始得據為有罪之認定，倘其證明尚未達到此一程度，而有
    合理之懷疑存在，無從使事實審法院得為有罪之確信時，根
    據「罪證有疑，利於被告」之證據法則，即不得遽為不利被
    告之認定，應由法院為諭知被告無罪之判決（最高法院四十
    年臺上字第八十六號、三十年上字第八一六號、七十六年臺
    上字第四九八六號判例意旨參照）。次按，檢察官對於起訴
    之犯罪事實，倘其所提出之證據，不足為被告有罪之積極證
    明，或其指出之證明方法，無從說服法院以形成被告有罪之
    心證，基於無罪推定之原則，自應為被告無罪判決之諭知（
    最高法院九十二年度臺上字第一二八號判例意旨參照）。且
    告訴人之告訴，係以使被告受刑事追訴為目的，是其陳述是
    否與事實相符，仍應調查其他證據以資審認，最高法院五十
    二年臺上字第一三００號判例明揭此旨。又，刑法第三百三
    十九條第一項詐欺取財罪之成立，以行為人有為自己或第三
    人不法所有之意圖，實施詐術行為，使人將本人或第三人之
    物交付為構成要件，若行為人並無不法所有之意圖，亦未施
    用詐術，自與詐欺罪之構成要件有別。
三、訊據被告乙○○固不否認有向告訴人甲○○借款三百萬元，
    並以告訴人甲○○的房子作為抵押，並言明日後的貸款都由
    被告乙○○負責向銀行清償本息，惟僅繳交二期利息即未再
    還款乙事，惟堅詞否認有何詐欺行為，辯稱：我在向告訴人
    甲○○借錢時就有向他說清楚，我因為欠魚市場貨款及丙○○三百萬元，丙○○需要用錢我才再向告訴人甲○○借，告
    訴人甲○○都知道這些事，而且三百萬元我確實拿去還給丙○○、付魚市場貨款及給付一些票款了，是我自己後來實在
    週轉不靈、付不出貸款等債務我才跑路，但是我並沒有詐欺
    告訴人甲○○等語。
四、公訴人認定被告乙○○有涉犯詐欺取財之犯嫌，無非以下列
    證據為其論據：
（一）被告乙○○之供述，證明被告借款未還、自知經濟能力不
      佳之事實。
（二）告訴人甲○○、告發人陳素珍之指訴證明全部之犯罪事實
      。
（三）台新國際商業銀行房屋擔保借款繳息清單一紙、借據一紙
      ，證明被告確實詐騙告訴人以上開所有房屋辦理房屋貸款
      之事實。
（四）法務部票據信用資訊連結作業資料，證明被告於向告訴人
      借款當時即已信用不佳，顯無還款能力之事實。
五、本院之判斷：
（一）經查，告訴人甲○○所有坐落於新竹市○○段八四七地號
      之建築物（門牌號碼新竹市○○路一０七巷三三號之一）
      確實於九十三年二月十二日向新竹市第十信用合作社（下
      稱十信，後經台新國際商業銀行合併改制為台新國際商業
      銀行股份有限公司，下稱台新銀行）辦理房屋貸款借款三
      百萬元，由案外人沈鈺婷擔任連帶保證人後，由十信於同
      年月十六日撥款三百萬元至告訴人甲○○設於十信南門分
      社帳號00000000000000號（合併後轉籍為00000000000000
      號）之帳戶內，當日即轉帳至沈鈺婷設於十信、帳號為00
      000000000000號（合併後轉籍為00000000000000號）之帳
      戶內，再由沈鈺婷轉交予被告乙○○乙事，除據被告乙○○供述、證人即告訴人甲○○、沈鈺婷分別證述在卷外，
      復有新竹市地政事務所於九十七年二月二十七日以新地登
      字第0970001439號函所附之土地登記申請案影本（附於本
      院卷第125至176頁）、借據（附於九十五年度他字第二一
      ０七號偵查卷第11至12頁）、十信南門分社帳號00000000
      000000號存摺影本（附於本院卷第28至29頁）、台新銀行
      於九十六年十二月十一日出具之台新總法制字第09600003
      792 號函暨所附之開戶資料、九十三年度交易明細及甲○○還款明細（附於本院卷第70至88頁）及台新銀行房屋擔
      保借款繳息清單一紙（附於九十五年度他字第二一０七號
      偵查卷第13頁）等在卷可稽，是以，告訴人甲○○確實有
      以自己的上開建築物提供擔保向十信貸款三百萬元後再全
      數借予被告乙○○，惟至九十三年十二月止，全部僅繳息
      八萬四千五百五十五元，被告乙○○至今未再還款之情，
      應為真實。
（二）被告乙○○自九十三年二月十六日向告訴人甲○○借款三
      百萬元至今，大部分的款項都未償還固係事實，然，告訴
      人甲○○究竟是在怎樣的情況下同意借款予被告乙○○？
      即被告乙○○之行為究竟是否成立刑法第三百三十九條第
      一項之詐欺罪之關鍵應係：被告在向告訴人借款時有無不
      法所有之意圖，厥為本案關鍵所在，茲詳述如下：
  １、告訴人甲○○，其於偵查中及本院審理時，就檢察官及法
      官分別詢問當時被告乙○○向其借錢的理由，告訴人甲○○證述如下─
      (1)於九十六年三月十五日偵訊時表示：「乙○○跟我說他
        要還魚市場的錢」（見九十六年度偵緝字第二二二號偵
        查卷第19頁）；
      (2)於九十六年五月十五日偵訊對質時表示：「他是跟我說
        他是要還魚市場的錢」（見九十六年度偵緝字第二二二
        號偵查卷第34頁）；
      (3)於九十六年十月一日本院行準備程序時表示：「被告說
        他週轉不靈，需要錢還給魚市場的貨款」（見本院卷第
        21頁反面）；
      (4)於九十六年十月二十九日本院行準備程序時表示：「他
        有跟我說過他要還錢給彭國銨〈按：經嗣後審理時傳訊
        證人時，確定其名為「丙○○」非彭國銨〉」（見本院
        卷第32頁反面）；
      (5)於九十七年一月三十一日本院審理時，具結證稱：「丙○○我一樣是在魚市場賣魚的，他也有跟乙○○批貨，
        乙○○來向我借錢時跟我說借錢是要還向他之前向丙○○借的一百萬元及魚市場的貨款，我有考慮一陣子，但
        是乙○○叫我要幫忙他，他說一定會還我錢，事發後快
        一年，我有去問丙○○，丙○○說乙○○的確有還他一
        百萬元，但是還有欠二百萬元」等語（見本院卷第 109
        至110頁）。
      告訴人甲○○的陳述均始終一致地表示被告乙○○在九十
      三年二月向其借款時，就已清楚表示是要把借得的款項用
      以償還自己積欠魚市場的貨款及案外人丙○○的債務，與
      被告乙○○自始至終之辯解相合。
  ２、再經本院傳訊證人丙○○，其於九十七年九月十八日審理
      時當庭具結證稱：「大約九十、九十一年時，乙○○跟我
      說他要用錢，一、二年內會還錢，我就借給他三百萬元，
      大約在九十二年時，因為我要急需用錢，我就向他要求至
      少先還一百萬元，乙○○後來有還我一百萬元現金，事後
      甲○○才告訴我那一百萬元是他借給乙○○來還我的」（
      見本院卷第188至189頁）。故，由證人丙○○之證詞可知
      被告乙○○在向告訴人甲○○借款後，的確有將其中的一
      百萬元用以償還自己之前積欠證人丙○○之債務，被告乙○○此部分之辯解並非虛妄。
  ３、又，經本院向新竹市新竹區漁會新竹魚市場函詢得知：新
      竹魚市場的魚貨拍賣，交易貨款日訂定為交易後第三天應
      該繳清，被告乙○○在九十三年三月以前繳貨款的情形都
      正常，在九十三年三月間因繳款異常積欠貨款，故其牌照
      停止交易，經催繳後，失蹤無著落，其父親為使牌照繼續
      營業，遂還清積欠貨款並協議以現金繼續交易至今，然九
      十三年間之貨款繳款資料已經無保存，此有新竹市新竹區
      漁會新竹魚市場於九十六年十一月二日出具之新竹漁竹魚
      業字第0070035 號函及本院公務電話記錄表各一份附於本
      院卷39、40頁可憑。雖然因為時間較久詳細資料已未再保
      存，然依上開函文內容可知，新竹魚市場係規定在交易後
      之第三天需繳清貨款，被告乙○○係於九十三年三月間始
      繳款異常積欠貨款，又因詳細資料已未留存而無法得知係
      三月幾日起積欠，但回溯算起，被告最多係積欠三天前即
      九十三年二月二十八日（按：九十三年為閏年，有二月二
      十九日）之貨款。而告訴人甲○○自稱其平日一天即向被
      告乙○○進貨約七、八千元，證人丙○○亦表示其向被告
      乙○○平日進貨五千到一萬元，假日會進貨二萬元以上，
      被告乙○○則供稱平均一日拍賣的營收約二十幾萬元，衡
      情，被告乙○○向告訴人甲○○另借得之二百萬元，用以
      給付約半個月的每日交易貨款，應屬相當，且被告乙○○
      當時在外的債務並不止於此，其向告訴人甲○○借款後又
      支撐了近一個月始完全週轉不靈，被告乙○○此部分之說
      詞亦可採信。
（三）綜上所述，本件應純屬告訴人甲○○借款予被告乙○○後
      ，雙方因被告乙○○未能及時履行債務所衍生之民事債務
      問題，尚與前開刑法詐欺取財罪之構成要件有間，此外，
      復查無其他積極證據，以證明被告乙○○犯有公訴人所指
      之詐欺取財罪行，依據首揭最高法院判例及說明，本院自
      應對被告乙○○為無罪之諭知，以免冤抑。
六、據上論斷，應依刑事訴訟法第三百零一條第一項，判決如主
    文。
本案經檢察官黃秋婷到庭執行職務。
中    華    民    國    98    年    1     月    22    日
              刑事第六庭  審判長法  官  遲中慧
                                法  官  魏瑞紅
                                法  官  黃美盈
以上正本證明與原本無異。
如不服本判決應於收受本判決後10日內向本院提出上訴書狀，上
訴書狀應敘述具體理由。上訴書狀未敘述上訴理由者，應於上訴
期間屆滿後20日內補提理由書狀於本院 (均須按他造當事人之人
數附繕本 )「切勿逕送上級法院」。
中    華    民    國    98    年    1     月    23    日
                                書記官  鄧雪怡


司法院資訊處製作；財團法人民間司法改革基金會備份。
